臺中高等行政法院判決　　　　　　　　　　　　　　　　九十三年度訴字第四八號
　　　　　　　　　　　　　　　.
　　原　　　告　甲○○○
　　訴訟代理人　戊○○
　　　　　　　　庚○○
　　　　　　　　己○○
　　被　　　告　苗栗縣政府
　　代　表　人　乙○○
　　訴訟代理人　邱炎浚律師
　　被　　　告　內政部
　　代　表　人　丙○○
　　訴訟代理人　丁○○
　　　　　　　　辛○○
右當事人間因土地徵收事件，原告不服行政院中華民國九十二年十二月八日院臺訴字
第○九二○○九一三五五號訴願決定，提起行政訴訟，本院判決如左︰
　　主  文
原告之訴駁回。
訴訟費用由原告負擔。
　　事  實
壹、事實概要：
    緣苗栗縣政府為辦理外埔國民小學遷校工程，需用原告所有坐落苗栗縣後龍鎮○
    ○段一一五二之三地號、面積○．○五一○公頃土地，乃檢附徵收土地計畫書及
    圖等有關資料，報經內政部九十二年三月十日台內地字第○九二○○七二二○九
    號函核准徵收，交由苗栗縣政府以九十二年四月一日府地用字第○九二○○三○
    一六二號公告及通知土地所有權人（即原告），並依法辦理徵收補償費發放；惟
    原告未領取，苗栗縣政府業依法將該徵收補償費存入土地徵收補償費保管專戶。
    原告因不服上開核准徵收處分，於公告徵收期間以九十二年四月二十五日陳情書
    向苗栗縣政府提出異議，案經苗栗縣政府九十二年五月二十九日府教國字第○九
    二○○五一八六九號函復原告略以系爭土地經內政部准予徵收在案等語。原告不
    服，以九十二年六月二十四日訴願書向內政部提起訴願，其中訴願書中所訴不服
    苗栗縣政府上開九十二年四月一日府地用字第○九二○○三○一六二號公告徵收
    處分部分，經內政部以該徵收公告係依據內政部九十二年三月十日台內地字第○
    九二○○七二二○九號函核准徵收所為之公告，應以內政部為原處分機關，乃以
    九十二年七月八日台內訴字第○九二○○○五六七七號函移請行政院審理（就原
    告對於徵收補償價額不服部分由內政部另案審議），案經行政院九十二年十二月
    八日院臺訴字第○九二○○九一三五五號訴願決定駁回原告所提訴願。原告不服
    ，遂提起行政訴訟。
貳、兩造聲明：
  一、原告聲明求為判決：
（一）訴願決定及原處分關於原告之土地徵收事件均應撤銷。
（二）訴訟費用由被告負擔。
　二、被告聲明求為判決：
（一）駁回原告之訴。
（二）訴訟費用由原告負擔。
參、兩造之爭點：
  一、原告主張之理由：
（一）被告苗栗縣政府已於九十二年四月一日公告徵收原告之土地，且將徵收補償費
      存入保管專戶，已屬行政處分，被告苗栗縣政府訴訟代理人卻在行政訴訟狀中
      主張本案非屬行政處分，洵有違誤，先予敘明。
（二）徵收之都市計畫不合法：
　１、都市計畫未依法公告：查「後龍鎮外埔漁港特定區」之都市計畫未依法公告，
      依據苗栗縣政府八十七年以府教國字第八七○○○七○六二八號函苗栗縣議會
      之說明三「．．為考量在外埔漁港特定區未公告、且限建未解決之前，學校無
      法就地興建或改建．．．」，由上開函指出，政府公文書已明文指出，後龍鎮
      外埔漁港特定區未依法公告，已違反都市計畫法之法定程序，自始無效。故本
      件土地徵收案非屬都市計畫劃設之學校用地，內政部九十二年三月十日台內地
      字第○九二○○七二二○九號函徵收，係屬違法。
　２、都市計畫通盤檢討不合程序：苗栗縣政府表示已將原告意見提都市計畫委員會
      審議，亦屬錯誤。苗栗縣政府一直以朱榮之意見即是原告之意見為由模糊焦點
      ，在此向大院再一次說明，受行政處分人為原告甲○○○，朱榮先生與原告無
      關，亦無親戚之關係。有關外埔國小新建之學校用地過大，不符實際需要之公
      共設施用地，應予解編。內政部訴願答辯書說明二所稱，苗栗縣政府於辦理第
      二次通盤檢討時，已按都市計畫法將原告意見（原朱榮先生提案）提請都市計
      畫委員審議，亦與事實不符。所稱朱榮提案，係建議將外埔國小之學校用地，
      移至外埔漁港北邊之空地，以繁榮地方，與原告建議均不相同。原告之提案（
      原告之土地為非必要之公共設施用地，應予撤銷並變更其使用），迄今被告仍
      置之不理。苗栗縣政府以移花接木方式，有偽造文書之嫌，並再次欺瞞上級機
      關內政部及行政院。而且，二十三年來只通盤檢討二次，均未根據事實做修正
      ，皆與法不合。
　３、違反都市計畫法第四十二條第二項各款公共設施用地應儘先利用適當之公有土
      地之規定：由於苗栗縣後龍鎮外埔國小原校地已有六十年以上之歷史，苗栗縣
      政府未依都市計畫法第四十二條第二項之規定，先利用原有外埔國小之「學校
      用地」重建，而執意另覓新校地重建，顯然亦有失職之處，如此，不但已圖利
      原校地之地主，且造成原告之損害。
　４、違反都市計畫法第十七條之規定：查苗栗縣政府七十年五月十五日公告之「後
      龍鎮外埔漁港特定區」都市計畫案，已超過二十年以上，迄今尚未發布細部計
      畫。依據都市計畫法第十七條之規定，第一期發展地區應於主要計畫公布實施
      後最多二年完成細部計畫，並於細部計畫公布後最多五年完成公共設施。其他
      地區應於第一期發展地區開始進行後，次第訂定細部計畫建設之。苗栗縣政府
      迄未發布細部計畫，即核准興建苗栗縣後龍鎮外埔國小新建校地，顯有不當之
      處。
　５、違反都市計畫法第二十六條之規定：苗栗縣政府未依據發展情況並參考人民建
      議作必要之變更。對於非必要之公共設施用地，應予撤銷並變更其使用。苗栗
      縣後龍鎮外埔漁港特定區學校用地之學區為外埔里及海埔里，其二十年前之人
      口數二萬多人，迄今減為二千多人，已呈現遞減現象，苗栗縣政府應針對「後
      龍鎮外埔非必要之學校用地（外埔國小新建校地），應予撤銷或變更減少對於
      規劃之漁港特定區」都市計畫之範圍，以符合實際需求。況且，原告之土地在
      外埔國小學校用地之西南角邊陲地帶，對學校校舍影響不大，建請於都市計畫
      通盤檢討時，將原告之土地面積五一○平方公尺變更為「非公共設施保留用地
      」，以符合實際需求。原告之建議於九十一年六月十日依規定提出陳情，而苗
      栗縣政府未依法定程序將原告之建議意見，提請報苗栗縣政府都市計畫委員會
      討論予以解編，已違反都市計畫法第二十六條之規定。而且，外埔國小新建之
      學校用地過大（二．一一○三公頃），對於不符實際需要之公共設施用地如原
      告土地，亦應予解編。
　６、徵收之都市計畫不合法：被告答辯表示本案後龍鎮外埔漁港特定區計畫自七十
      年五月十五日公告，經查與事實不合。為查明上開都市計畫是否確實公告，原
      告兒子戊○○（訴訟代理人）曾至內政部及苗栗縣後龍鎮公所查閱本案，經查
      均無民國七十年公告之資料，由此可證，上開徵收之都市計畫，違反都市計畫
      法第二十一條之規定，由於都市計畫不合法定程序，故本件徵收案亦屬不合法
      。又被告表示已辦理二次都市計畫通盤檢討作業（七十六年二月六日及八十五
      年八月二十六日），經查亦違反都市計畫法第二十六條之規定（應每三年或五
      年通盤檢討一次），而且二十年來未發布細部計畫，亦違反都市計畫法第二十
      二條至第二十三條之規定。另外，有關內政部九十三年六月八日台內地字第○
      九三○○六一二七六號函之都市計畫等相關資料之影本，內政部並未依據九十
      三年五月二十一日鈞院準備程序庭法官之指示，將相關資料影本送原告一份。
      又九十三年六月十一日鈞院第二次準備程序庭法官亦再為同樣指示，但截至目
      前（九十三年七月十二日）已有一個多月，原告仍未收到該相關資料之影本，
      內政部對於鈞院法官二次指示，均置之不理。由此可見本件土地徵收確有不合
      法定程序之處，而且有故意忽視原告權益之情形。
（三）徵收程序不合法（違反土地徵收條例第十條規定）：本件既然不屬都市計畫劃
      設之學校用地，即應依據土地徵收條例第十條第一項規定，需用土地人興辦之
      事業依法應經目的事業主管機關許可者，於申請徵收土地或土地改良物前，應
      將其事業計畫報經目的事業主管機關許可。苗栗縣後龍鎮外埔國小遷校，未經
      教育部核准，係屬違法。且依國民教育法第十七條規定：辦理國民教育所需土
      地，由直轄市或縣市政府視都市計畫及社區發展需要，優先規劃，並得依法撥
      用或徵收。但是，依據苗栗縣政府八十八年三月十二日府教國字第八八○○○
      二一六二八號函外埔國小：因學生數不多，重新學區調整（廢校）編列預算專
      車接送學童，至新學校就讀。既然苗栗縣政府決定要廢校，故實無徵收原告土
      地之必要，謹就法理情，分述如下：
　１、法律方面：依據都市計畫法第四十二條第二項之規定，各款公共設施用地應儘
      先利用適當之公有土地。原校地約有○．八九公頃之土地，大多為公有土地，
      苗栗縣政府未依照都市計畫法第四十二條第二項之規定先予以利用，而逕為徵
      收人民私有之土地，顯已違背都市計畫法之規定，對於原處分確有不當之情事
      。政府雖有公權力行使，但不能濫權而侵害人民之權利。
　２、理論方面：學校應就學生人數比例，給與合理之校地，學生人數越多，其校地
      應越大，學生人數越少，其校地亦應越小，才是合理。目前外埔國小全校學生
      人數僅約一百二十人（每年級平均不到二十人），且招生人數年趨減少，惟依
      照苗栗縣政府規劃之外埔國小有二處校地，合計約有二．六一○公頃之大，顯
      已違背比例原則，苗栗縣政府應就原告之非必要公共設施用地，予以檢討解編
      ，以符實際之需要。
　３、實情方面：外埔國小學生人數逐年遞減，苗栗縣政府考慮重新調整學區或廢校
      ，於情實在不應該浪費數億元之納稅人血汗錢，再興建新校地。苗栗縣政府應
      依實情就原校地拆除重建，以符合實際之需要。而且，依照行政院九十一年四
      月九日以院授主實一字第○九一○○一八四七號函教育部及教育部九十一年四
      月十七日以台（九一）國字第九一○五二二五四號函苗栗縣政府，該公文皆已
      指示，補助苗栗縣政府辦理「外埔國小拆除重建工程」，而苗栗縣政府卻公然
      違背上級政府之指示，以欺下瞞上方式，另建新校地，有以工程款圖利之嫌。
      而且原告之土地面積僅五一○平方公尺，位於學校最外圍地區，不會影響該新
      建校地之出入，實無需納編為學校用地之必要。況且，苗栗縣政府除了徵收外
      埔國小新建校地外，其餘公共設施均未辦理徵收，亦已違反平等原則。尚有疑
      問者，本件都市計畫劃定校地二點一一公頃，現在縣府只徵收一點八公頃，應
      徵收二十四筆土地，縣政府只徵收二十筆，其餘四筆何以不徵收，何故？
（四）違反法律比例原則：依據行政程序法第七條規定：行政行為，應依下列原則為
      之：一、採取之方法應有助目的之達成。二、有多種同樣能達成目的方法時，
      應選擇對人民權益損害最少者。三、採取之方法所造成之損害不得與欲達成目
      的之利益顯失均衡。檢陳以下理由，均足以證明被告違反比例性原則。
　１、整個後龍鎮外埔漁港特定區之都市計畫，二十年來只有辦理本件徵收外埔國小
      之學校用地，其他公共設施，均尚未完成。
　２、苗栗縣政府辦理外埔國小遷校工程用地，只有對原告土地採用徵收方式，其餘
      土地均以買賣方式取得，而且買賣價格係私下作業未予公開。如此，有失公平
      正義原則。
　３、土地法施行細則第四十九條規定：依據司法院釋字第四○九號解釋，土地法第
      二百零九條及都市計畫法第四十八條徵收土地之目的及用途所為概括規定，但
      非謂合於上述目的及用途即可任意實施徵收，仍應受土地法相關規定及土地法
      施行細則第四十九條比例原則之限制。而依土地法施行細則第四十九條規定「
      徵收土地於不妨礙徵收目的之範圍內，應以損失最少之地方為之，並應儘量避
      免耕地」。依照苗栗縣政府規劃之外埔國小有二處校地，合計約有二．六一○
      公頃之大，原告之土地僅為○．○五一○公頃，而且為耕地，位於新建校地之
      外圍，土地面積不大，即使不徵收原告之土地，亦不會影響該校運作，但卻影
      響原告之生計，顯已違背比例原則，苗栗縣政府應就原告之非必要公共設施用
      地，予以檢討解編，以符實際之需要。顯然亦違反比例原則。該校亦表示，都
      市計畫之瀕臨校地道路預定地無法進行興建，然校地面積相當足夠，故正於新
      校地內興建南北長約二百米、寬三米的道路。此顯然未按照都市計畫及設校計
      畫行使，荒唐至極。
（五）未舉行公聽會：
　１、依據土地徵收條例第十條第二項規定，需用土地人於事業計畫報請目的事業主
      管機關許可前，應舉行公聽會，聽取土地所有權人及利害關係人之意見。苗栗
      縣政府並未通知土地所有權人及利害關係人舉行公聽會，徵收程序亦不合法。
      又依土地徵收條例第十條第二項但書規定，但因舉辦具機密性之國防事業或已
      舉行公聽會或說明會者，不在此限。興建學校並不是具機密性之國防事業，而
      且苗栗縣政府並未舉行任何公聽會及說明會，已排除但書之適用，故應依照土
      地徵收條例所規定之行政程序辦理，政府必須依法行政，不可為掩飾自己的錯
      誤，而強制徵收土地。
　２、「外埔漁港特定區」未依照都市計畫法於七十年公告、舉辦公開展覽或說明會
      、未發布細部計畫、未每三年或五年內至少通盤檢討一次、非必要之公共設施
      未予減少，故「後龍鎮外埔漁港特定區」之都市計畫案，自始即為不合法。自
      始至今皆以八十五年之公告及公開展覽作為回應及說辭，顯然是掩耳盜鈴，模
      糊焦點。
（六）苗栗縣政府及學校徵購地行為違法：
　１、苗栗縣政府對新校地的徵收及舊校地的處理自始即未為規劃。被告苗栗縣政府
      之外埔國小及縣府人員曾於八十九年下半年與農民召開協調會，表明希望以分
      期付款方式向農民購買農地，如農民不同意，九二一賑災款一千萬元須於年底
      退回中央，然而農民並不同意。該年底及次年初，學校欲向農民租用亦遭拒絕
      。其後竟私下向特定地主進行買賣，並直接進行校地之興建，爾後再以校地已
      興建之事實為理由告知其他地主均無法免除於被興建而只得心不甘情不願的售
      出祖業，其間更對一部分地主口頭威脅若不接受徵收將移送法辦，致使無知之
      農民因心生畏懼而不得不忍痛割賣，故本件土地徵收案應視為非法無效。苗栗
      縣政府徵購新校地之過程，學校單位以威脅移送法院或調降公告現值之言論行
      止，造成農民之心理恐慌而迫於無奈將土地賣出，顯有違誠信原則，而有違法
      。
  ２、再就被告徵收原告所有系爭土地之事實經過陳述如下：
（１）說謊的政府：鈞院準備程序庭法官於九十三年七月二十三日提出外埔國民小學
      校地徵購協調會紀錄之文件，詢問原告事實，原告已當庭向法官口頭報告外，
      經法官指示將其事實彙整如下：苗栗縣外埔國小藍總務主任於九十一年七月二
      十三日早上致電原告兒子，表示是否可來原告家中拜訪聊聊，並無表明要至本
      人家中開協調會（可調當日電話通聯記錄查詢），當日約十時，該校校長、藍
      總務主任偕同數位人員至原告家中，原告備茶水招待，校長向原告簡略介紹其
      他人員後，問原告對所屬農地是否有售出意願並希望原告提供意見作為參考。
      原告和次兒告知因為農保需有土地持分一分以上才能加保，原告兒子因肝病十
      年來無法謀生，且醫藥費龐大，如果將農地賣予學校，土地不足一分將失去農
      保資格，原告家境清寒（七十歲之齡還必須至海邊挖海瓜子賴以謀生），失去
      農保不異雪上加霜；學校面積過大請縣府減少面積，保留原告農地現狀；售地
      所得（因收購價格過低）無法購買相同面積之鄰近農地；縣府應針對開墾費和
      自所謂都市計畫公告以來，土地無法有效利用之損失予以補償。原告依照以上
      之說明，拒絕了被告的請求。當時校長和總務主任同意將本人意見提供給縣府
      參考並表明雙方繼續努力以爭取該有權益，之後即離去。當日約十一點之後，
      原告到海邊工作，在下午五點多回至家中，原告兒子告知︰午睡時（約下午一
      點鐘），外埔國小總務主任拿一份文件欲給原告簽名蓋章，因原告不在，就請
      原告兒子簽名，原告兒子不明就裡就草草簽名，原告很生氣責備兒子亂簽。之
      後接獲通知，函稱於原告家開協調會並已完成行政手續，即日起將徵收原告土
      地。原告曾就上述事實向苗栗縣政府抗議其濫權及說謊，並提出異議，惟苗栗
      縣政府均置之不理。學校人員來訪聊天，根本無所謂主席報告、來賓致詞、討
      論事項、臨時動議、結論及散會之發生，一切子虛烏有。外埔國民小學有關人
      員公然捏造事實、偽造文書以達成其徵收目的。其藐視法律、不實利用法律之
      囂張行徑，實應接受法律的糾正及懲處，以伸張社會正義，而原告之權利方能
      受到真正法律的保護。
（２）欺民的政府：苗栗縣政府一再說謊欺瞞上級，亦不查明事實，並不時向民施壓
      。對民之陳述亦視若無睹。一個有廢棄可能的學校（學生由原本一千多人至今
      一百人）竟能大興土木而且占地龐大。原本校地○．八九公頃亦可廢棄不用，
      令人匪夷所思。
（３）霸道的政府：苗栗縣政府行事作風，對於人民均視之如敝屣，而且態度非常強
      硬，更未依法行政，為達目的不擇手段。例如對原告尚未完成徵收之土地，在
      未經原告之同意下，被告即用挖土機予以破壞，並於原告土地上傾倒廢土，使
      原告之良田，因之無法耕作，在造成破壞事實後，再強迫人民接受，行徑猶如
      強盜土匪，作法真是非常粗暴，如何能讓人民接受呢？
（４）瞞上的政府：辦理外埔國小遷校工程用地之工程款係動用九二一震災款，而苗
      栗縣政府卻仍辯稱採逐年分期分筆徵收方式辦理，被告係以欺下瞞上的方式取
      得行政院同意動支震災款。
（七）徵收違反行政院指示：
　１、違反行政院拆除重建工程款之指示：根據行政院九二一震災重建推動委員會九
      十年八月三十一日函，所提校地徵收經費係請求中央從九二一震災款提撥。又
      依行政院九十一年四月九日院授主實一字第○九一○○一八四七號函，同意苗
      栗縣政府函請動支九十年度九二一震災重建特別預算補助苗栗縣外埔國小拆除
      重建工程款，上開公文均與內政部訴願答辯書說明二所稱係編列預算分七年逐
      筆徵購方式，顯有錯誤。且依行政院之指示係「拆除重建工程款」，經查目前
      外埔國小原校地迄今尚未拆除重建，而是另覓新校地，包括徵收原告之土地在
      內，苗栗縣政府陽奉陰違，欺瞞上級機關內政部及行政院，以圖利原校地之地
      主。
　２、非法動用九二一震災款：後龍鎮外埔國小並非九二一震災區，學校之老舊損毀
      早發生九二一之前，學校之興建應專款專用，縣府卻挪用震災款用於新建校舍
      ，並用此筆震災款徵收學校部分土地，經費來源均屬非法，其徵收程序亦屬非
      法，政府違法卻要百姓買單，不符合程序原則。
（八）興建校地之理由與事實不合：苗栗縣政府以府教國字第八七○○○七○六二八
      號函苗栗縣議會稱「有關外埔國小因民航站、雷達站限建等問題，造成校舍陳
      舊且無法改善」，顯與事實不合。外埔乃是本國非常重要之軍事用地，本地之
      雷達站功能在預警及保障全體國民之生命，因此有限建政策之必要性，然其限
      建標準為建物之高度，即以雷達站為中心，對其半徑距離之建物高度做限制，
      以舊校相距雷達站約為一千公尺而言，其建築高度可達約五至六樓高，相對於
      欲徵收之新校地（即原告土地）距離雷達站約五○○公尺，其限制高度約僅為
      三樓高。
（九）行政院訴願決定理由顯有不當：查憲法第一百四十三條第一項所明定，人民依
      法取得之土地所有權，應受法律之保障與限制。土地徵收係國家因公共事業之
      需要，對人民受憲法保障之財產權，經由法定程序予以強制取得之謂，相關法
      律所規定之徵收要件及程序，應符合憲法第二十三條所定必要性之原則。需用
      土地人依土地法所定徵收程序辦理徵收時，應預先依土地法第二百二十四條規
      定擬具詳細徵收計畫書，附具相關文書，依同法第二百二十二條規定聲請核辦
      ，於合法取得人民之私有土地所有權後，即應按照徵收計畫開始使用，以實現
      公用需要之徵收目的。查苗栗縣政府未依法定程序公告都市計畫，且未通盤檢
      討原告非必要之公共設施用地，予以撤銷並變更其使用，故本件土地徵收案非
      屬都市計畫，而內政部據以都市計畫於九十二年三月十日台內地字第○九二○
      ○七二二○九號函之徵收處分，顯有不當，而且，本件徵收程序不合法，且未
      舉行公聽會、徵購地行為違法、徵收違反行政院指示及建興校地之理由皆與事
      實不合。行政院未予詳察，加以審理，而逕以訴願駁回之決定，顯有不當，並
      有違背其職務之情形。
（十）被告所稱原告都市計畫法事件之行政訴訟，原告已於九十二年六月依法提出行
      政訴訟上訴狀，目前最高行政法院尚在審理中，併予說明。綜上事實及理由，
      請撤銷原處分及訴願決定，使民之損失得以補償。
  二、被告主張之理由：
　甲、內政部部分：
（一）按國家為興辦教育事業，得徵收私有土地，為土地徵收條例第三條第七款所明
      定。又都市計畫法第四十八條亦規定，經本法指定為公共設施保留地者，得依
      法予以徵收之。查本案苗栗縣政府為辦理外埔國民小學遷校工程需要，申請徵
      收苗栗縣後龍鎮○○段一一五二之三地號土地，面積○．○五一○公頃，都市
      計畫編為學校用地，使用限制為學校使用（附有無妨礙都市計畫證明書可稽）
      ，報經被告九十二年三月十日台內地字第○九二○○七二二○九號函核准徵收
      ，依法並無不合，且案經苗栗縣政府以九十二年四月一日府地用字第○九二○
      ○三○一六二號公告徵收（公告期間自九十二年四月一日起至九十二年五月一
      日止），並於九十二年五月十六日辦理徵收補償費發放，惟原告未領取，苗栗
      縣政府業依法將該徵收補償費存入土地徵收補償費保管專戶，完成徵收之法定
      程序在案。
（二）關於原告於行政訴訟起訴狀中所訴本案都市計畫不合法乙節，據苗栗縣政府九
      十三年三月二十三日府教國字第○九三○○二八八五二號函說明二所載及其所
      附該府九十一年七月二日府建都字第九一○○○五三八九一號函、九十一年九
      月三日府建都字第九一○○○七二六○六號函及九十一年九月九日府建都字第
      九一○○○六八○三二號函、九十一年十二月二日府建都字第九一○○一一四
      四二○號函及九十二年八月五日府教國字第○九二○○七六五五八號函等，說
      明如下﹕
　１、本案後龍外埔漁港特定區計畫自七十年五月十五日公告實施後，已辨理二次都
      市計畫通盤檢討作業，第一次通盤檢討係於七十六年二月六日公告實施，第二
      次通盤檢討係於八十九年三月十四日公告實施。依都市計畫法第十六條規定：
      「鄉街計畫及特定區計畫之主要計畫所應表明事項，得視實際需要，參照前條
      第一項規定事項全部或一部予以簡化，並得與細部計畫合併擬定之。」同法第
      二十二條規定：「細部計畫應以細部計畫書及細部計畫圖就左列事項表明之：
      ．．．」，本案苗栗縣政府七十年五月十五日公告之「後龍外埔漁港特定區計
      畫」已符合都市計畫法第二十二條細部計畫書圖應表明事項規定，依都市計畫
      法第十六條規定，本特定區計畫毋須再作細部計畫，且均按規定辨理通盤檢討
      。
  ２、本案已按都市計畫法第十九條規定程序，將原告意見（原朱榮先生提案）於後
      龍外埔漁港特定區計畫（第二次通盤檢討）提請苗栗縣都市計畫委員會、台灣
      省都市計畫委員會及本部都市計畫委員會審議，均未通過原告之提案。
  ３、另查原告前因都市計畫法事件，不服被告九十一年十月二十四日台內訴字第○
      九一○○○七四三八號訴願決定，提起行政訴訟，業經鈞院九十一年度訴字第
      九○六號判決駁回在案，併予說明。
（三）依土地徵收條例第十條規定：「需用土地人興辦之事業依法應經目的事業主管
      機關許可者，於申請徵收土地或土地改良物前，應將其事業計畫報經目的事業
      主管機關許可。需用土地人於事業計畫報請目的事業主管機關許可前，應舉行
      公聽會，聽取土地所有權人及利害關係人之意見。但因舉辦具機密性之國防事
      業或已舉行公聽會或說明會者，不在此限。」同條例施行細則第十一條規定：
      「本條例第十條第二項但書．．．所稱已舉行公聽會或說明會，指下列情形之
      一：．．．二、已依都市計畫法舉辦公開展覽或說明會者。．．．」本案據苗
      栗縣政府九十二年五月二十九日府教國字第○九二○○五一八六九號函所載：
      「說明：．．．三、本案土地係『後龍外埔漁港特定區』劃定為學校用地，依
      國民教育法第十七條規定：辦理國民教育所需建校土地，由直轄市或縣（市）
      視都市計畫及社區發展需要優先規劃，並得依法撥用或徵收，先予敘明。．．
      ．五、．．．（一）舊校地位於『後龍外埔漁港特定區』內大部分土地被劃分
      為道路用地，不符設校最適規模及經濟效益．．．（二）對於新校地的徵購係
      本府編列預算分七年逐筆徵購方式辦理，本（外埔國小）即為其中之一，後為
      配合教育部學生必須遠離鐵皮屋政策，本府即重新調整經費，提前價購本案校
      地。．．．」本案系爭土地既屬都市計畫劃設之學校用地，且屬教育事業所必
      須，則苗栗縣政府依土地徵收條例第三條第七款及都市計畫法第四十八條規定
      ，報經被告核准徵收，並無不合。至關於原告指稱本案未依土地徵收條例第十
      條規定舉行公聽會乙節，苗栗縣政府於辦理第二次通盤檢討時，已按都市計畫
      法程序將原告意見（原朱榮先生提案）提請該縣都市計畫委員會、前台灣省都
      市計畫委員會及被告都市計畫委員會審議，均未通過原告之提案。基上所述，
      本案系爭土地已按都市計畫法規定舉辦公開展覽在案，依土地徵收條例第十條
      第二項但書規定及同條例施行細則第十一條第一項第二款規定，於報請徵收前
      得免再舉行公聽會。
（四）至關於起訴狀指稱本案經費來源屬非法乙節，依苗栗縣政府九十二年三月二十
      三日府教國字第○九三○○二八八五二號函說明三所載，本案徵收經費係該府
      自八十八年下半年及八十九年度預算有編列校地使用民地徵購費，採逐年分期
      分筆徵收方式辦理，並非動用九二一震災款，且按關於徵收經費之籌措係屬需
      地機關權責，尚難以徵收經費來源有問題，而認定徵收程序非法。綜上結論，
      本案原告之訴為無理由，敬請判決駁回原告之訴。
  乙、苗栗縣政府部分：
（一）原告對被告苗栗縣政府提起之訴訟不合法：
  １、按行政訴訟法第四條規定之撤銷訴訟，須以有違法之行政處分存在，為其訴訟
      要件，否則，其訴訟即屬欠缺訴訟要件，為不合法。所謂行政處分，係指中央
      或地方機關基於職權，就特定之具體事件所為發生公法上效果之單方行政行為
      ，而所謂發生公法上效果，須法律上效果係由該行政行為直接發生者，該行政
      行為始得構成行政處分。若對於已存在之行政處分繼續為執行之行為，並非發
      生另一法律效果之行為，不得認為係獨立之行政處分；又，官署就某一事件之
      真象及處理之經過，通知當事人，並非直接發生法律效果，亦未損及其任何權
      益者，亦僅屬觀念通知而已，並非屬行政處分，自不得提起撤銷訴訟。
  ２、本件原告起訴請求撤銷之「苗栗縣政府九十二年四月一日府地用字第○九二○
      ○三○一六二號函」、暨「苗栗縣政府九十二年五月二十九日府教國字第○九
      二○○五一八六九號函」，其內容係被告依據徵收機關內政部核准徵收之行政
      處分，而對原告所為之公告及通知而已，尚非於原已存在之核准徵收行政處分
      之外，另又發生別一法律效果之行為，自非屬獨立之行政處分；而「九十二年
      五月二十九日府教國字第○九二○○五一八六九號函」，其內容係針對原告於
      九十二年四月二十五日陳情函所質疑之徵收程序違法事項，一一述明事實真象
      及處理經過而已，純屬事實及觀念通知，更非因此而損及原告之權益，亦顯非
      屬行政處分。
　３、被告上開函文既非可認係行政處分，則原告對其提起撤銷訴訟，並將答辯人列
      為被告，即顯屬訴訟不合法，應予駁回。
（二）有關原告主張「後龍鎮外埔漁港特定區」都市計畫不合法云云乙節：
　１、上開「後龍鎮外埔漁港特定區」都市計畫之實施情形：
（１）上開都市計畫，係於七十年三月間由當時計畫擬定機關即被告苗栗縣政府依法
      擬定，報經台灣省政府核定，並送內政部備查後，由被告苗栗縣政府於七十年
      五月十五日以七十府建都字第四○八四七號予以公告實施，該計畫中，即因當
      時之外埔國小面積過小，僅○．五四九一公頃，其中尚有四筆合計面積○．○
      八二五公頃之土地為私人土地，部分校地並經規劃為道路系統使用，分別有八
      米及二十米道路從中貫穿，校地周圍復密集民房，無法擴建，不利國民教育發
      展，而於該都市計畫內，另再劃設包括系爭土地在內、面積計二．○公頃之土
      地，作為國民學校公共設施用地，此有狀呈該公告、「後龍外埔漁港特定區計
      畫書」節影本、及計畫圖等影本各一份可稽
（２）嗣上開都市計畫於七十五年間進行第一次通盤檢討，被告苗栗縣政府並將通盤
      檢討結果，報請台灣省政府備查後，於七十六年二月六日予以公告實施。該次
      通盤檢討結果，認原計畫並無不當，無須變更，而未予變更，此有狀呈「變更
      後龍外埔漁港特定區計畫（第一次通盤檢討）書」節影本、台灣省政府七六、
      一、二十二、七六府建四字第一一二八七號核准備查函、苗栗縣政府七六、二
      、六、七六府建都字第○八八五一號函、公告等影本各一份可稽。
（３）其後，該都市計畫自八十四年間起，即開始進行第二次通盤檢討，由被告苗栗
      縣政府公告周知並舉辦說明會，並將草案計畫書、圖，予以公開展覽，徵求異
      議，此有狀呈苗栗縣政府八十五年八月二十六日八五府建都第三六六號函、及
      公告等影本各一份可稽。嗣被告苗栗縣政府將徵求異議結果，提交苗栗縣都市
      計畫委員會八十五年十二月三日第一○四次委員會審查，當時，民眾異議或陳
      情項目中，已有民眾朱榮提案將原計畫編列之國民學校預定用地予以註銷改編
      ，惟因後龍鎮公所及教育局認為該學校預定地確仍有予以保留之必要，該委員
      會審查結果並未通過朱榮之上開提案，此有狀呈該委員會第一○四次會議紀錄
      影本乙份可稽（其內之「人民團體陳情意見綜合整理表」，載有朱榮提案及縣
      都委會決議）。該縣都市計畫委員會審查結果，再報經台灣省政府都市計畫委
      員會八十六年十月八日第五三八次委員會審查通過，有關上開朱榮之撤銷學校
      用地提案，仍為省都市計畫委員會未予採納，此亦有狀呈台灣省都市計畫委員
      會第五三八次會議紀錄影本乙份可稽（其內之「人民團體陳情意見綜合整理表
      」，亦載有朱榮提案及決議結果）。嗣該審查結果，報呈內政部，迭經內政部
      都市計畫委員會八十七年四月二十八日第四三七次會議、八十八年三月十六日
      第四六二次會議、八十八年九月七日第四七一次會議，予以審查，定案通過，
      有關朱榮上開撤銷學校用地提案，亦始終未為通過，此亦有上開三次內政部都
      市計畫委員會會議紀錄可稽。被告苗栗縣政府即於八十九年三月十四日，予以
      公告實施，此亦有狀呈苗栗縣政府八九年三月十四日府建都字第八九○○○一
      八四二四號函、公告、及「變更後龍外埔漁港特定區計畫（第二次通盤檢討）
      書」等影本各一份可佐。上述第二次通盤檢討及公告實施之經過，有狀呈該「
      計畫審核摘要表」一份可參。
　２、按都市計畫之擬定或變更，係政府為增進公共利益，針對地方情形所為政策性
      之一般行政措施，其施行如係依據都市計畫法規定辦理，則屬法律賦予之職權
      ，不得恣意指摘其行為為違法（參見行政法院七十年判字第五四三號判決）。
      如前所述，上開「後龍外埔漁港特定區」都市計畫，其擬定、及公告實施之程
      序，俱係依照都市計畫法規定辦理，尚無原告所指不合法情事。不唯如此：
（１）原告主張該都市計畫於七十年間未為公告云云乙事，顯與上開事證不符，殊無
      可取。
（２）再，原告雖主張該都市計畫未發布細部計畫云云乙事，惟，依都市計畫法第十
      六條規定，鄉街計畫及特定區計畫之主要計畫所應表明事項，本即得視實際需
      要，參照前條第一項規定事項全部或一部予以簡化，並得與細部計畫合併擬定
      之；而觀諸被告苗栗縣政府於七十年所擬定公告實施之該都市計畫書及計畫圖
      所載事項，顯已符合同法第二十二條第一項規定之細部計畫應載事項，且該計
      畫圖採用之比例尺為1/1000，亦符合同條第二項所定細部計畫圖不得小於
      1/1200之規定，自無需於另該計畫之外，另又再訂所謂細部計畫。原告上開主
      張，恐係誤解之詞，無足採取。
（３）原告雖又主張該都市計畫自七十年發布實施二十三年（被告誤載為三十三年）
      ，僅通盤檢討二次，未依都市計畫法第二十六條規定，每三年或五年通盤檢討
      云云乙事，惟，「都市計畫法第二十六條雖規定都市計畫經發布實施後，擬訂
      計畫之機關每五年至少應檢討一次，依據發展情況並參考人民建議作必要之變
      更，但若擬定計畫之機關，並未按期檢討，或已檢討並未有所變更，原發布實
      施之都市計畫，並不因之當然失效」（參見行政法院七十五年判決第一三○八
      號判決），換言之，都市計畫法第二十六條所定每五年至少應檢討一次之規定
      ，乃屬訓示規定，主管機關仍得視實際情形所需，進行計畫之通盤檢討。而被
      告苗栗縣政府自七十年公告實施該計畫後，亦視實際需要，分別於七十六年、
      八十九年間將依法定程序所為之通盤檢討計畫公告實施，已如上述，尚無原告
      所指不當情事。
（４）再，原告雖又主張外埔國小校地已有六十多年歷史，校地約有○．八九公頃，
      並多為公有土地，被告苗栗縣政府未依都市計畫法第四十二條第二項規定，儘
      先予以利用，而執意另覓新校用地云云乙事。惟，都市計畫法第四十二條第二
      項雖規定：「前項各款公共設施用地，應儘先利用適當之公有土地」，但此僅
      屬訓示規定（參見上引行政法院七十五年判字第一三○八號判決）；況，系爭
      都市計畫之所以畫設該學校用地，係因當時之外埔國小面積過小，僅有○．五
      四九公頃（並非原告所指之○．八九公頃），已不符合設立國民小學需最少校
      地一．八公頃之標準，且該外埔國小用地中，亦有四筆合計面積○．○八二五
      公頃土地，係向私人承租使用，而校地復經畫為道路系統，周圍亦密集民房，
      難於原地擴建或改建，均如前述，始必須另規劃國民學校用地，並非如原告所
      指不儘先利用原地之情形，而原有外埔國小校地之屬於公有土地，除作為道路
      系統使用外，僅餘○．四九公頃，亦暫保留作為國小一用地，此亦有上開七十
      年五月十五日公告實施之「後龍外埔漁港特定區計畫書」之記載內容可稽，此
      計畫內容完全係基於地方實際情形及未來發展等公共利益之所為之考量，亦無
      任何不當或不適；甚至，該都市計畫於第二次通盤檢討時，已有朱榮提案請求
      撤銷學校用地計畫，惟經後龍鎮公所、及教育局反映區域教育發展必要性之考
      量，該提案始終未獲各級都市計畫委員會同意，益顯見計畫內容並無不當。
（５）又，原告主張其遭徵收之系爭土地在徵用土地之西南邊陲，對興建學校影響不
      大，無庸納入學校用地計畫之內，且原告已於九十一年六月十一日提出陳情，
      惟被告苗栗縣政府卻未予提報苗栗縣都市計畫委員會討論解編，有違反都市計
      畫法第二十六條云云乙事。惟按「都市計畫經發布實施後，不得隨時任意變更
      」，都市計畫法第二十六條定有明文，而「雖都市計畫發布實施後，非絕對不
      能變更或撤銷，但必須通盤檢討時，依據發展情況，並參考人民之建議，始能
      作必要之變更，而在通盤檢討之前，殊無對某部分之都市計畫，作單獨變更之
      必要」，行政法院亦著有判決先例可考（參見行政法院七十九年判字第一四三
      九號判決）。茲該都市計畫有關畫設學校用地之部分，係政府基於公共利益考
      量，予以擬定公布實施，復經二次通盤檢討定案，其間亦另有朱榮提出相同之
      撤銷學校用地計畫之議案，惟計畫仍獲維持，並經公布實施，即無任憑原告個
      人主觀上認為對其自身不利，或該計畫未符合其個人利益，而得任意要求予以
      變更或撤銷之理；何況，通盤檢討之時，原告復始終不為理會、嗣於第二次通
      盤檢討程序結束，定案之計畫並經公告實施之後，始單獨片面要求變更，自無
      可取。而原告嗣就其上開九十一年六月十一日之陳情，不服被告苗栗縣政府所
      為九一、七、二、府建都字第九一○○○五三八九一號函覆，提起訴願，遭訴
      願不受理，再向鈞院提起行政訴訟，亦經鈞院九十一年訴字第九○六號判決駁
      回，並於判決理由中指明：「是否變更都市計畫，應由擬定計畫機關，就各種
      發展狀況、人民建議等各種因素通盤檢討規劃，一般人民雖可提出建議供主管
      機關作為檢討規劃之參考，惟因都市計畫之變更為都市計畫事業之一系列程序
      之一環，具有高度之行政上及技術上之裁量權，人民並無主動請求變更都市計
      畫之實體上請求權存在」，益見原告上開主張，殊無理由。
（６）至原告主張本件都市計畫劃定校地二點一一公頃，現在縣府只徵收一點八公頃
      ，應徵收二十四筆土地，縣政府只徵收二十筆，其餘四筆何以不徵收乙節。經
      查，原來外埔國小使用土地包含四筆租用私人土地，再加上校地上有二條道路
      用地，共零點五公頃，外埔國小扣除租用土地及道路用地之外，以及用地鄰近
      雷達站問題，所以都市計畫才需劃定國小用地，要徵收都市計畫上之學校用地
      ，也因為最低需用土地在都市計畫區內國民小學每校用地不得少於二公頃，扣
      除原來外埔國小尚有的土地，所以才徵收二十筆土地，對於人民之土地不需要
      的，也盡量不予徵收，併予說明。
（７）綜上所述，原告主張上開「後龍鎮外埔漁港特定區」都市計畫不合法云云乙事
      ，俱非事實，亦無足採取。
（三）有關原告主張系爭土地徵收程序不合法云云乙節：
　１、系爭土地之徵收緣由及經過：
（１）本件土地徵收之緣由，係因苗栗縣後龍鎮外埔國小設校已八十年，校舍內外設
      備均已老舊危險，卻因位於外埔漁港特定區內，有民航站、雷達站限建問題，
      致陳舊校舍無法改善，而該校用地本即範圍不大，部分校地復經規劃為二十公
      尺都市○○○○道路用地，西邊教室亦經規劃為漁港特定區停車場用地，原地
      改建亦有困難並不符所需，民眾經向苗栗縣議會反映後，由苗栗縣議會組成調
      查小組調查，於八十七年間建議並要求被告苗栗縣政府進行勘查及規劃遷校，
      此乙事實，有狀呈苗栗縣議會八十七年八月三日八七苗議事字第二一六四號函
      、調查處理意見等影本一份可徵。而被告苗栗縣政府受苗栗縣議會上開要求，
      旋委請中華營建基金會勘鑑校舍之安全性，嗣鑑定結果認為原有校舍屋齡已有
      三十年，業已老舊，建議予以維修補強或拆除重建，惟考量經濟效益，認應拆
      除重建，此亦有苗栗縣後龍外埔國小八八年二月一日（八八）外國總字第○五
      五號函影本乙份可佐。被告苗栗縣政府旋召開相關處理會議，討論結果即係為
      考慮學童安全，應先行拆除部分危險教室，撥款興建臨時校舍，而拆除後之重
      建，因原校地位於禁航區無法取得建築執照，且可用校地有限，應儘速推動遷
      設新校，此亦有狀呈苗栗縣政府八八年二月二十三日府教國字第八八○○○一
      五三八九號函、八八年三月十二日府教國字第八八○○○二一六二八號函、及
      會議紀錄影本各乙份可考。嗣八十八年九月二十一日「九二一大地震」，校舍
      龜裂危險情形益加嚴重，迫使外埔國小拆除部分危險教室，並在操場搭建鐵皮
      臨時教室，供學童上課使用，被告苗栗縣政府所屬教育局則積極籌措經費，分
      年編列預算，進行遷校及徵購土地，此即系爭土地徵收之緣由。
（２）嗣因前開「後龍鎮外埔漁港特定區」都市計畫之計畫學校用地，面積及位置均
      符合遷校所需，被告苗栗縣政府即自八十九年底起，分期陸續撥交經費予後龍
      外埔國小，與地主進行協議價購，並陸續獲地主同意價購而取得新校用地，惟
      原告始終拒為參與協議。嗣九十一年七月二十三日，相關人員前往原告住宅，
      與原告及其他地主進行說明及協議價購，亦惟獨原告仍不同意協議價購，此亦
      有苗栗縣政府撥款函四份、苗栗縣外埔國民小學開會通知函二份、苗栗縣外埔
      國小學校用地九十一年六月二十日徵購協調會議紀錄、九十一年七月二十三日
      校地徵收說明會紀錄、及原告九十一年七月廿九日陳述書等影本各乙份可稽。
      而被告苗栗縣政府預定需用之土地，連同原告系爭第一一五二之三地號之一筆
      ，計有二十筆，合計面積方達一．八○六九公頃，始符合設校最小面積一．八
      公頃，自仍需使用原告系爭土地，被告苗栗縣政府始檢附土地徵收計畫書圖等
      有關資料，報經內政部以九十二年三月十日台內地字第○九二○○七二二○九
      號函核准徵收，被告苗栗縣政府嗣並以九十三年四月一日府地用字第○九二○
      ○三○一六二號公告徵收，並依法辦理徵收補償費發放，惟因原告未為領取，
      被告苗栗縣政府即依法將該徵收補償費存入土地徵收補償費專戶，完成徵收程
      序，此亦有上開土地徵收計畫書、內政部核准徵收函、苗栗縣政府公告等附訴
      願卷宗可按，並有狀呈苗栗縣政府函影本一份可考。以上即為本件系爭土地徵
      收之經過程序。
　２、按「國家因公益需要，興辦教育、學術、及文化事業，得徵收私有土地」、「
      徵收土地或土地改良物，由中央主管機關核准」、「本條例所稱之主管機關，
      在中央為內政部」，土地徵收條例第三條第七款、第十四條、第二條分別定有
      明文。本件被告苗栗縣政府因外埔國小原有校舍老舊危險，基於學童安全及經
      濟利益考量，欲予拆除重建，惟又因限建、及校地難於擴建之考量，遂決定予
      以遷建，而該公告實施之都市計畫中，本即劃設有國小二公共設施學校用地，
      位置及面積均適宜作為遷建使用，始予以徵購，則被告苗栗縣政府就該學校用
      地之使用，自屬因興辦教育事業之公益需要。而被告苗栗縣政府於報請徵收之
      前，既已先就該需用土地與地主進行協議價購，並因需用土地合計須二十筆，
      面積全部達致一．八○六九公頃，始符合設置國民小學之最低標準，而唯獨原
      告始終拒絕參與及同意協議價購，被告苗栗縣政府始不得已依法報請中央主管
      機關內政部予以核准徵收，嗣被告苗栗縣政府亦依法予以公告，並發放徵收補
      償費，於原告拒為領取時，即予依法存入徵收補償費專戶中，業如前述，則系
      爭土地之徵收程序，即已依法完成，且完全合法適法。
　３、至於原告主張徵收程序有不合法之各節理由，委無可採，述明如后：
（１）原告雖主張系爭徵收土地不屬於都市計畫學校用地，即應先依土地徵收條例第
      十條第一項規定，報經目的事業主管機關即教育部核准云云乙事。惟，系爭徵
      收土地係屬於公告實施之都市計畫國小二學校用地，原告指其非都市計畫學校
      用地，已與事實不符，此其一。再，「依本法指定之公共設施保留地供公用事
      業設施之用者，由各該事業機構依法予以徵收或購買；其餘由該管政府或鄉、
      鎮、縣轄市公所依左列方式取得之：一、徵收．．．」，都市計畫法第四十八
      條定有明文，又，「辦理國民教育所需建校土地，由直轄市或縣（市）政府視
      都市計畫及社區發展需要，優先規劃，並得依法撥用或徵收」，國民教育法第
      十七條亦有明定。上開二項法規俱已明確授權縣市政府得就都市計畫公共設施
      保留地、或國民教育建校用地，依法予以徵收，茲系爭土地屬於都市計畫中之
      國民學校用地，復需用作為遷建外埔國小之用，則被告苗栗縣政府即逕得依該
      二條例規定報請土地徵收決定機關內政部予以徵收，無庸再另依土地徵收條例
      第十條第一項規定，報請所謂目的事業主管機關教育部之核准，原告主張尚無
      可取。此其二。
（２）再，原告主張本件徵收未舉辦公聽會或說明會，聽取土地所有權人及利害關係
      人意見，違反土地徵收條例第十條第二項云云乙事。惟，土地徵收條例第十條
      第二項固規定：「需用土地人於事業計畫報請事業主管機關許可前，應舉行公
      聽會，聽取土地所有權人及利害關係人之意見」，但此係針就同條第一項所指
      「需用土地人興辦之事業依法應經目的事業主管機關許可者」之情形，而本件
      徵收，並無此情形存在，自無該條第二項之適用，此其一。退言之，本件徵收
      即縱亦有該土地徵收條例第十條第二項之適用，惟該條第二項但書亦規定：「
      但因舉辦具機密性之國防事業或已舉行公聽會或說明會者，不在此限」，而依
      土地徵收條例施行細則第十一條：「本條例第十條第二項但書．．．所稱已舉
      行公聽會或說明會，指下列情形之一．．．二、已依都市計畫法舉辦公開展覽
      或說明會者．．．」之規定，則已將都市計畫公共設施地之徵收，排除在事先
      須舉辦公聽會或說明會之情形外，無庸再事先先為徵收公聽會或說明會。茲，
      系爭徵收土地係「後龍鎮外埔漁港特定區」都市計畫之國民學校公共設施用地
      ，該都市計畫於七十年公告實施，嗣亦經二次通盤檢討，通盤檢討時復經依規
      定舉辦過公開展覽及公開說明，並徵詢異議，業如前述，即已符合上開土地徵
      收條例第十條第二項但書、同條例施行細則第十一條之情形，自無庸再為事先
      之徵收公聽會或說明會，此其二。不唯如此，實際上，被告苗栗縣政府報請內
      政部核准本件徵收之前，即分次撥款予外埔國小，對需用土地之地主先進行說
      明及協議價購，而原告始終拒為參與，嗣九十一年七月二十三日對原告為說明
      時，原告仍為堅拒，此有前開苗栗縣外埔國民小學之開會通知、及徵購協調會
      、說明會會議紀錄、及原告陳情書等可稽，顯見本件徵收，確已對需用土地所
      有人及利害關係人進行說明、協議。茲原告自己始終拒為參加說明會及進行協
      議價購、嗣后反而指摘本件徵收未依法舉辦公聽會或說明會云云，自屬無理之
      至，其主張亦顯無可採取，此其三。
（３）另，原告主張本件徵收有違反土地法施行法第四十九條之不合法情事乙節，惟
      按，土地法施行法第四十九條雖規定：「徵收土地於不妨礙徵收目的之範圍內
      ，應就損失最少之地方為之，並應儘量避免耕地」，但此規定僅屬訓示規定，
      促使主管機關於為徵收時予以注意而已，主管機關應為如何處理始為妥適，仍
      有自由裁量權（參見上引行政法院七十一年度判字第四四○號判決），而況，
      本件徵收之緣由，係被告苗栗縣政府為遷建老舊危險之外埔國民小學，始需用
      系爭土地，全部需用土地復至少須符合國民小學設置所需之一．八公頃，茲連
      同原告之系爭乙筆土地，始能達致上開面積標準，而倘未能徵收原告之該筆土
      地，不僅於法不合，且該校範圍亦將喪失完整性，不利新校規劃，此亦有該需
      用土地範圍圖說影本乙份可稽，而，系爭土地自七十年間即已規劃實施為都市
      計畫之學校用地，除供學校教育使用之外，並不能供作他用，則被告苗栗縣政
      府予以報請徵收，自屬必要並係以損失最小方式處理，要亦無違反上開土地法
      施行法第四十九條規定之情事，原告此項主張亦委無可採。
（４）至於原告主張本件徵收經費動用九二一震災款、並不合法云云乙節，非唯與事
      實不符，無足採信；且，徵收經費如何籌措，本係屬需地機關權責，與土地徵
      收程序是否合法，係屬二事，亦毫無關係，原告肆意指摘並據以主張徵收程序
      非法，自無可取。
（四）綜上所述，本件原告之請求委無理由，應予駁回。請判決如答辯聲明所示，庶
      保權益，並彰法治。
　　理  由
壹、被告內政部部分：
一、本件苗栗縣政府為辦理外埔國民小學遷校工程，需用原告所有坐落苗栗縣後龍鎮
    ○○段一一五二之三地號土地，乃檢附徵收土地計畫書及圖等有關資料，報經被
    告內政部以九十二年三月十日台內地字第○九二○○七二二○九號函核准徵收，
    交由被告苗栗縣政府以九十二年四月一日府地用字第○九二○○三○一六二號公
    告及通知土地所有權人（即原告）。原告向被告苗栗縣政府陳情，該府以九十二
    年五月二十九日府教國字第○九二○○五一八六九號函復，略以縣市政府得依法
    徵收學校用地等語。原告不服，以外埔國小遷校未經教育部核准，且學校學生人
    數逐年遞減；原校地多為公有土地，苗栗縣政府應先予利用，拆除重建原有校舍
    ，不應再徵收私有土地。又本件徵收案未舉行公聽會，徵收程序不合法，補償金
    額過低等情，向內政部提起訴願。該部就土地徵收部分之訴願，依訴願管轄規定
    移送訴願決定機關即行政院審理。訴願決定以：按國家因公益需要，興辦教育事
    業，得徵收私有土地，為土地徵收條例第三條第七款所規定。本件苗栗縣政府為
    辦理外埔國小遷校工程，需用苗栗縣後龍鎮○○段一一五二之三地號土地，經核
    上開工程合於首揭土地徵收條例規定，且其土地為都市計畫學校用地，此有徵收
    土地計畫書所附有無妨礙都市計畫證明書附被告機關卷可稽，被告機關以九十二
    年三月十日台內地字第○九二○○七二二○九號函核准徵收，並無不合。又系爭
    土地係後龍外埔漁港特定區之學校用地，依國民教育法第十七條規定，辦理國民
    教育所需建校土地，由直轄市或縣（市）視都市計畫及社區發展需要優先規劃，
    並得依法撥用或徵收。外埔國小舊校地位於後龍外埔漁港特定區內大部分土地被
    劃分為道路地，不符設校最適規模及經濟效益，苗栗縣政府乃報請徵收本案校地
    ，後龍外埔漁港特定區計畫，自七十年五月十五日公告發布，共完成二次通盤檢
    討，系爭土地已按都市計畫法舉辦公開展覽在案，依土地徵收條例第十條第二項
    但書及同條例施行細則第十一條第一項第二款規定，報請徵收前得免再舉行公聽
    會，復經內政部九十二年九月九日台內地字第○九二○○一一六五八號函附訴願
    答辯書辯明在卷，所訴本案未經教育部核准，未舉辦公聽會，違反土地徵收條例
    第十條規定云云，核不足採。原處分應予以維持。至稱後龍外埔魚港特定區都市
    計畫案自始不合法云云，核屬都市計畫之另一事件，非本案所應審究。訴稱本案
    補償費過低云云，係屬徵收補償事件，業據內政部九十二年七月八日台內訴字第
    ○九二○○○五六七七號函副知另案審議，併予指駁等語，駁回訴願。
二、經查：
（一）按「為實施土地徵收，促進土地利用，增進公共利益，保障私人財產，特制定
      本條例。土地徵收，依本條例之規定，本條例未規定者，適用其他法律之規定
      。」土地徵收條例第一章總則第一條定有明文。為規範土地徵收，落實立法目
      的，本條例於第二章以次，依序規定：徵收程序（第二章）、徵收補償（第三
      章）、區段徵收（第四章）、撤銷徵收（第五章）及附則（第六章）。而都市
      計畫法之立法目的，依本法第一章總則第一條規定係「為改善居民生活環境，
      並促進市鄉有計畫之均衡發展特制定本法。」並於第二章以後按序規
      定：都市計畫之擬定、變更、發布及實施（第二章）、土地使用分區管制（第
      三章）、公共設施用地（第四章）、新市區之建設（第五章）、舊市區之更新
      （第六章）、組織及經費（第七章）、罰則（第八章）與附則（第九章）。又
      都市計畫法所稱都市計畫，「係指在一定地區內有關都市生活之經濟、交通、
      衛生、保安、國防、文教、康樂等重要設施，作有計畫之發展，並對土地使用
      作合理之規劃而言」（本法第三條），「都市計畫應依據現在及既往情況，並
      預計二十五年內之發展情形訂定之」（本法第五條），「直轄市及縣（市)(
      局）政府對於都市計畫範圍內之土地，得限制其使用人為妨礙都市計畫之使用
      」（本法第六條），「都市計畫之擬定、變更，依本法所定之程序為之」（本
      法第八條）；前揭第二章「都市計畫之擬定、變更、發布及實施」就都市計畫
      之擬定、主要計畫與細部計畫書應表明之事項、審議、公開展覽、核定及發布
      實施、關係人擬定或變更細部計畫、關係人細部計畫被拒絕與救濟、通盤檢討
      暨都市計畫經發布實施後之變更及其程序，均有詳細規定；並於其第四章「公
      共設施用地」第四十二條、第四十三條、第四十六條、第四十八條依序規定：
      「都市計畫地區範圍內，應視實際情況，分別設置左列公共設施用地：一、道
      路、公園、綠地、廣場、兒童遊樂場、民用航空站、停車場所、河道及港埠用
      地。二、學校、社教機關、體育場所、市場、醫療衛生機構及機關用地。三、
      上下水道、郵政、電信、變電所及其他公用事業用地。四、本章規定之其他公
      共設施用地。前項各款公共設施用地應儘先利用適當之公有土地。」「公共設
      施用地，應就人口、土地使用、交通等現狀及未來發展趨勢，決定其項目、位
      置與面積，以增進市民活動之便利，及確保良好之都市生活環境。」「中小學
      校、社教場所、市場、郵政、電信、變電所、衛生、警所、消防、防空等公共
      設施，應按閭鄰單位或居民分布情形適當配置之。」「依本法指定之公共設施
      保留供公用事業設施之用者，由各該事業機構依法予以徵收或購買；其餘由該
      管政府或鄉、鎮、縣轄市公所依左列方式取得之：一、徵收。二、區段徵收。
      三、市地重劃。」綜觀土地徵收條例與都市計畫法全部規定，顯見該二法各有
      其立法目的及規範之領域，是對於土地徵收不服，固得循土地徵收條例第二十
      二條規定提起行政救濟，惟就都市計畫有無瑕疵，都市計畫是否錯誤，則屬另
      一事項，不能執為核准徵收違誤之理由甚明。
（二）次按「國家因公益需要，興辦下列各款事業，得徵收私有土地；徵收之範圍，
      應以其事業所必須者為限：一、國防事業。二、交通事業。三、公用事業。四
      水利事業。五、公共衛生及環境保護事業。六、政府機關、地方自治機關及其
      他公共建築。七、教育、學術及文化事業。八、社會福利事業。九、國營事業
      。十、其他依法得徵收土地之事業。」「需用土地人興辦之事業依法應經目的
      事業主管機關許可者，於申請徵收土地或土地改良物前，應將其事業計畫報經
      目的事業主管機關許可。需用土地人於事業計畫報請目的事業主管機關許可前
      ，應舉行公聽會，聽取土地所有權人及利害關係人之意見。但因舉辦具機密性
      之國防事業或已舉行公聽會或說明會者，不在此限。需用土地人申請徵收土地
      或土地改良物前，除國防、交通、水利、公共衛生或環境保護事業，因公共安
      全急需使用土地未及與土地所有權人協議者外，應先與所有權人協議價購或以
      其他方式取得；所有權人拒絕參與協議或經開會未能達成協議者，始得依本條
      例申請徵收。」「徵收土地或土地改良物，由中央主管機關核准之。」「中央
      主管機關於核准徵收土地或土地改良物後，應將原案通知該管直轄市或縣（市
      ）主管機關。」「直轄市或縣（市）主管機關於接到中央主管機關通知核准徵
      收案時，應即公告，並以書面通知土地或土地改良物所有權人及他項權利人。
      前項公告之期間為三十日。」分別為土地徵收條例第三條、第十條、第十一條
      、第十四條、第十七條、第十八條所明定。又「本條例第十條第二項但書所稱
      具機密性之國防事業，指具有軍機種類範圍準則規定之機密性國防事業；所稱
      已舉行公聽會或說明會，指下列情形之一：一、興辦事業計畫於規劃階段已舉
      行規劃說明會者。二、已依都市計畫法舉辦公開展覽或說明會者。三、依其目
      的事業法令已舉辦公聽會或說明會者。四、原事業計畫範圍內部分土地需補辦
      徵收者。五、原興辦事業為配合其他事業需遷移或共構，而於該其他事業計畫
      舉辦公聽會或說明會時，已就原興辦事業之遷移或共構，聽取土地所有權人及
      利害關係人之意見者。需用土地人興辦之事業無需報經目的事業主管機關許可
      者，除有前項情形外，仍應於與所有權人協議價購或以其他方式取得前，先舉
      行公聽會，聽取土地所有權人及利害關係人之意見。」亦為本條例施行細則第
      十一條所規定，而本條第二項明定「需用土地人興辦之事業無需報經目的事業
      主管機關許可者，除有前項情形外，仍應於與所有權人協議價購或以其他方式
      取得前，先舉行公聽會，聽取土地所有權人及利害關係人之意見。」符合司法
      院釋字第四○九號解釋理由揭示「徵收土地對人民財產權發生嚴重影響，舉凡
      徵收土地之各項要件及應踐行之程序，法律規定應不厭其詳。‧‧‧尤其於徵
      收計畫確定前，應聽取土地所有權人及利害關係人之意見，俾公益考量與私益
      維護得以兼顧，且有促進決策之透明化作用」（本號解釋理由書第二段）意旨
      ，應得適用。
  １、系爭土地乃苗栗縣政府為辦理所轄外埔國民小學遷校工程需要，擬具徵收計畫
      書送請中央主管機關即被告內政部核准，其興辦之事業核屬土地徵收條例第三
      條第七款規定之「教育事業」，自得依循該條例之相關規定辦理徵收。
  ２、查「國民教育分為二階段：前六年為國民小學教育；後三年為國民中學教育。
      對於資賦優異之國民小學學生，得縮短其修業年限。但以一年為限。國民補習
      教育，由國民小學及國民中學附設國民補習學校實施；其辦法另定之。」「國
      民教育，以由政府辦理為原則，並鼓勵私人興辦。公立國民小學及國民中學，
      由直轄市或縣（市）政府依據人口、交通、社區、文化環境、行政區域及學校
      分布情形，劃分學區，分區設置；其學區劃分原則及分發入學規定，由直轄市
      、縣（市）政府定之。前項國民小學及國民中學，得委由私人辦理，其辦法，
      由直轄市或縣（市）政府定之。為保障學生學習權，國民教育階段得辦理非學
      校型態之實驗教育，其辦法，由直轄市或縣（市）政府定之。補習及進修教育
      法所定之短期補習教育，不得視為前項非學校型態之實驗教育。」「政府辦理
      國民教育所需經費，由直轄市或縣（市）政府編列預算支應，財源如左︰一、
      直轄市或縣（市）政府一般歲入。二、直轄市或縣（市）政府依平均地權條例
      規定分配款。三、為保障國民教育之健全發展，直轄市或縣（市）政府，得依
      財政收支劃分法第十八條第一項但書之規定，優先籌措辦理國民教育所需經費
      。中央政府應視國民教育經費之實際需要補助之。」「辦理國民教育所需建校
      土地，由直轄市或縣（市）政府視都市計畫及社區發展需要，優先規劃，並得
      依法撥用或徵收。」國民教育法第三條、第四條、第十六條、第十七條定有明
      文。由上國民教育法規定，並參酌地方制度法第十九條第一項第四款第一目規
      定「縣（市）學前教育、各級學校教育及社會教育之興辦及管理」為縣（市）
      自治事項，及同法第二十三條「直轄市、縣（市）、鄉（鎮市）對各該自治事
      項，應全力執行，並依法負其責任」等規定，足見於國民教育階段，係以直轄
      市或縣（市）政府為該教育目的事業之主管機關。系爭土地徵收，乃苗栗縣政
      府為辦理所轄外埔國民小學遷校工程需要，擬具徵收計畫書並檢同相關文件送
      請內政部准予照案徵收乙節，有苗栗縣政府擬具之「苗栗縣外埔國民小學遷校
      工程徵收土地計畫書」在卷可稽。是苗栗縣政府既屬國民小學教育目的事業之
      主管機關，且為系爭土地興辦事業之需用土地人，並擬具徵收計畫書及檢同相
      關文件送請內政部准予照案徵收表明欲興辦之教育事業，即無原告所指違反土
      地徵收條例第十條第一項可言。
  ３、土地徵收條例第十條第二項立法理由詳載：「因舉辦具機密性之國防事業徵收
      土地，其決策目的不宜對外公開；又依都市計畫法劃設之公共設施用地，皆經
      公開展覽、舉辦說明會等法定程序，並由各級都市計畫委員會審議通過，該公
      共設施用地辦理徵收時，應無需再舉辦公聽會，爰於第二項作除外之規定。」
      系爭土地係苗栗縣「後龍外埔漁港特定區」之學校用地之事實，有苗栗縣後龍
      鎮公所都市計畫土地使用分區（或公共設施用地）證明書及苗栗縣外埔國民小
      學徵收土地有無妨礙都市計畫證明書附卷可憑。上開「後龍鎮外埔漁港特定區
      」都市計畫，係於七十年三月間由當時計畫擬定機關即被告苗栗縣政府依法擬
      定，報經台灣省政府核定，並送內政部備查後，由被告苗栗縣政府於七十年五
      月十五日以七十府建都字第四○八四七號予以公告實施（本院卷第二○八頁）
      ，該計畫中關於「公共設施計畫（二）學校」部分載明（本院卷第二一八頁，
      並參照第二二一頁）：「現有外埔國小面積過小，周圍民房密集，擴建不易，
      其使用範圍，除作道路系統使用外，暫保留劃設為國（小）一，面積○‧四九
      公頃，另新劃設國（小）二，一處，計畫面積二．○○公頃，供外埔國小遷校
      之用」（以上見本院卷第二○八至二二一頁所附前揭公告及「後龍外埔漁港特
      定區計畫書」節影本）。嗣該都市計畫於七十五年間進行第一次通盤檢討，苗
      栗縣政府並將通盤檢討結果報請台灣省政府備查後，於七十六年二月六日予以
      公告實施（本院卷第二二八頁）；該次通盤檢討結果，認原計畫並無不當，無
      須變更，而未予變更（見本院卷第二二二至二二八頁所附「變更後後龍外埔漁
      港特定區計畫（第一次通盤檢討）書」節影本、台灣省政府七十六年一月二十
      二日七六府建四字第一一二八七號核准備查函、苗栗縣政府七十六年二月六日
      七六府建都字第○八八五一號函及前揭公告影本）。其後，該都市計畫自八十
      四年間起，即開始進行第二次通盤檢討，由苗栗縣政府公告周知並舉辦說明會
      ，及將草案計畫書、圖，予以公開展覽，徵求異議（本院卷第二二九頁苗栗縣
      政府八十五年八月二十六日八五府建都第三六六號函後龍鎮公所略以：「主旨
      ：檢送後龍外埔漁港特定區計畫（第二次通盤檢討）草案計畫書、圖各乙份及
      公告二十五份，請即日起分別張貼於貴所佈告欄及重要街道公告周知，並請利
      用各種集會及透過村里長廣為宣導，請查照。說明：‧‧‧二、本府訂於八十
      五年八月三十日假外埔國民小學舉辦說明會，請準備會場。」及本院卷第二三
      ○頁苗栗縣政府同文號公告略以：「主旨：後龍外埔漁港特定區計畫（第二次
      通盤檢討）草案計畫書、圖公開展覽徵求異議。公告事項：一、公開展覽自民
      國八十五年八月二十七日至八十五年九月二十五日為期三十天，任何公民或團
      體對於本計畫草案如有意見得於公開展覽期間內，以書面載明姓名或名稱及住
      址，並依規定格式檢附繪有建議內容之相關位置圖逕向本府提出‧‧‧。二、
      本府訂於八十五年八月三十日上午十時假外埔國小舉辦說明會，屆時希望各有
      關公民或團體踴躍參加。三、需閱覽該計畫草案書、圖者，請至後龍鎮公所及
      外埔、海埔兩里辦公室或本府建設局都市計畫課公佈欄閱覽。」）。嗣苗栗縣
      政府將徵求異議結果，提交苗栗縣都市計畫委員會八十五年十二月三日第一○
      四次委員會審查，當時，民眾異議或陳情項目中，已有民眾朱榮提案將原計畫
      編列之國民學校預定用地予以註銷改編，惟因後龍鎮公所及教育局認為該學校
      預定地確仍有予以保留之必要，該委員會審查結果並未通過朱榮之上開提案（
      見本院卷第二三一至二四二頁所附該委員會第一○四次會議紀錄影本，其內之
      「人民團體陳情意見綜合整理表」，載有朱榮提案及縣都委會決議）。該縣都
      市計畫委員會審查結果，再報經台灣省政府都市計畫委員會八十六年十月八日
      第五三八次委員會審查通過，有關上開朱榮之撤銷學校用地提案，仍為省都市
      計畫委員會未予採納（見本院卷第二四三、二四四頁所附台灣省都市計畫委員
      會第五三八次會議紀錄影本，其內之「人民團體陳情意見綜合整理表」，亦載
      有朱榮提案及決議結果）。嗣該審查結果，報經內政部都市計畫委員會八十七
      年四月二十八日第四三七次會議、八十八年三月十六日第四六二次會議、八十
      八年九月七日第四七一次會議，予以審查，定案通過，有關朱榮上開撤銷學校
      用地提案，亦始終未為通過（見本院卷第二四五頁至二五九頁所附上開三次內
      政部都市計畫委員會會議紀錄）。被告苗栗縣政府即於八十九年三月十四日予
      以公告實施（見本院卷第二六○至二七三頁所附苗栗縣政府八九年三月十四日
      府建都字第八九○○○一八四二四號函、公告、及「變更後龍外埔漁港特定區
      計畫（第二次通盤檢討）書」與上述第二次通盤檢討及公告實施經過之「變更
      都市計畫審核摘要表」）。足證系爭土地已按都市計畫法舉辦公開展覽及說明
      會在案，揆諸土地徵收條例第十條第二項但書及同條例施行細則第十一條第一
      項第二款規定，報請徵收前得免再舉行公聽會。
  ４、苗栗縣政府前揭徵收土地計畫書「十一、與土地所有權人或土地改良物所有權
      人協議價購或以其他方式取得之經過情形及所有權人陳述意見之情形」部分記
      載：「（一）本案經本縣外埔國民小學（以下簡稱該校）以九十一年四月二十
      九日九一外國總字第二二四五號、九十一年六月十三日九一外小總字第二三九
      一號及九十一年七月十七日九一外小總字第九一○○○○二四六○號開會通知
      ，三度通知所有權人參與價購協調會，上開開會通知均以合法方式送達。惟三
      次會議所有權人均未出席參與。本府地政局、教育局及竹南地政事務所相關人
      員乃會合該校校長及承辦人於九十一年七月二十三日至所有權人家中協議，因
      所有權人仍有不同意見無法達成價購或以其他方式取得共識。（二）九十一年
      七月二十三日協調會後，相關人員於同地點向所有權人說明徵收作業相關流程
      ，並在會後以合法方式送達相關會議紀錄中說明，所有權人如有其他意見陳述
      ，得以書面提出。（三）所有權人於九十一年七月二十九日提出「陳述書」，
      以書面陳述其他意見。（四）因所有權人於「陳述書」中，質疑校方未將其所
      提陳述意見反映本府。校方乃針對該點質疑，於九十一年八月六日以九一外小
      總字第九一○○○○二四六六號函，向所有權人提出「台端所提三項陳述意見
      ，已據實登載於『校地徵購協調會紀錄』中。本校將會議紀錄送縣府核備同時
      ，自當將台端所提意見反映至苗栗縣政府。」之相關說明。（五）針對土地所
      有權人所提之陳述意見，本府已於九十一年九月三日以府教國字第九一○○○
      八一五六九號函，向所有權人提出相關處理說明。」等語，並檢附前揭開會通
      知單、往返函件及相關會議紀錄影本送核。而依檢附之「苗栗縣外埔國民小學
      校地徵購協調會記（紀）錄」上載：「壹、時間：民國九十一年七月二十三日
      （星期二）上午十時。貳：地點：土地所有權人甲○○○君之宅（後龍鎮外埔
      里十六鄰外埔十三號）。參、主席：鍾校長瑞彬。肆、出席人員：甲○○○女
      士、戊○○先生（按即原告之子，亦為本件之訴訟代理人）、縣政府地政局湯
      連喜先生、縣政府教育局胡文英先生、竹南地政事務所溫麗娟小姐、外埔國小
      鍾瑞彬校長、藍政優主任。‧‧‧柒、‧‧‧（二）地主意見：１、本人土地
      位在外埔國小學校用地之西南邊陲地帶，對學校校舍興建影響不大。是否可考
      量民眾權益，通盤檢討都市計畫案，將本人土地變更為『非公共設施用地』。
      ２、縣府所定徵購價格過低，地主無法以相同價格買回相同面積之鄰近農地。
      ３、除既定之徵購價格及作（建）物補償費外。是否也應補償地主開墾費及自
      民國七十年都市計畫案公告以來，地主所持有土地無法有效利用之相關補償。
      ‧‧‧玖、結論：‧‧‧二、地主所提三項意見，依都市計畫法相關規定辦理
      ，目前於法無據礙難同意。三、本案協議不成，本校將依土地徵收條例規定陳
      報徵收。」（本院卷第二九三、二九四頁）」及原告九十一年七月二十九日「
      陳述書」（正本及副本收受者分別為苗栗縣外埔國民小學與苗栗縣政府）事實
      及理由欄記載：「一、九十一年七月二十三日上午貴校校長到民宅，要求配合
      貴校之需求，將本人之土地出售給貴校。本人當時已陳述自己的意見如下：（
      一）本人之土地在外埔國小學校用地之西南邊陲地帶，對學校校舍影響不大，
      建請於都市計畫通盤檢討時，將本人之土地變更為『非公共設施保留用地』，
      以符合實際要求，貴校應考量民眾之權益，不要與民爭地，以造成人民之損失
      。（二）貴校之徵購價格過低，本人之土地位於道路兩側，交通便利，其市價
      遠較貴校校舍用地之價格為高，不能採齊頭式平等，應按土地之開發程度及實
      際價格來徵購，才是公平合理的。（三）除貴校所定之徵購價格及作（建）物
      補償費外，亦應補償人民之開墾費及自民國七十年都市計畫案公告以來，造成
      所持有之土地無法有效利用之相關補償。‧‧‧」（本院卷第二九五頁）等語
      ，互核所載內容一致，顯見苗栗縣政府於申請徵購系爭土地前，確曾與原告協
      議價購而未達成協議。
  ５、系爭土地為「後龍外埔漁港特定區」之學校用地，自始即規劃供外埔國民小學
      遷校之用，而「公立國民小學及國民中學，由直轄市或縣（市）政府依據人口
      、交通、社區、文化環境、行政區域及學校分布情形，劃分學區，分區設置；
      其學區劃分原則及分發入學規定，由直轄市、縣（市）政府定之。」「辦理國
      民教育所需建校土地，由直轄市或縣（市）政府視都市計畫及社區發展需要，
      優先規劃，並得依法撥用或徵收。」等情，均如上述；又依教育部九十一年六
      月訂定，並自九十一年八月一日生效之「國民中小學設備基準」中關於國民小
      學規模規定：「都市計畫區內國民小學每校面積不得少於二公頃（即二○、○
      ○○平方公尺），十三班以上學校每增一班，得增加四二○平方公尺。都市計
      畫區外國民小學每校面積不得少於一‧八公頃（即一八、○○○平方公尺），
      十三班以上學校每增一班，得增加八七五平方公尺。」（本規定附於本院卷）
      。另苗栗縣政府預定外埔國民小學遷校需用之土地，連同原告系爭第一一五二
      之三地號面積○‧○五一○公頃土地一筆，計有二十筆，合計面積方達一．八
      ○六九公頃，且除原告之系爭土地外，均已價購取得等情，業據被告苗栗縣政
      府陳明在卷；再依「苗栗縣外埔國小學校徵收土地圖說【遷校工程用地範圍圖
      】所示，系爭土地位於前述工程用地之西南處，其東北及西南兩側均屬已徵購
      完成之遷校工程用地，且系爭土地係規劃為該校運動場之週邊設施，亦有該遷
      校工程用地「全區配置平面圖」附該徵收土地計畫書可稽。綜合前開各節，系
      爭土地為苗栗縣政府系爭遷校工程教育事業所必須，堪以認定。
三、綜上所述，被告內政部所為系爭九十二年三月十日台內地字第○九二○○七二二
    ○九號准予徵收系爭土地之處分並無違誤，訴願決定遞予維持，亦無不合。原告
    之主張核無可採，其訴請撤銷被告核准徵收原處分及訴願決定為無理由，應予駁
    回。
貳、被告苗栗縣政府部分：
一、按「經訴願程序之行政訴訟，其被告為左列機關：一、駁回訴願時之原處分機關
    。」「原告之訴，有左列各款情形之一者，行政法院應以裁定駁回之。‧‧‧撤
    銷訴訟，原告於訴狀誤列被告機關者，準用第一項規定。」行政訴訟法第二十四
    條第一款、第一百零七條第一項及第二項定有明文。
二、經查，核准系爭土地徵收之原處分機關為被告內政部，已如上述。被告苗栗縣政
    府僅屬系爭土地之需用土地人與申請徵收該土地之機關，其以九十二年四月一日
    府地用字第○九二○○三○一六二號所為之公告，亦僅執行被告內政部前揭核准
    之徵收處分予以公告周知，並通知土地所有權人（即原告），並非發生徵收效力
    之行政處分，原告將之併列為被告，揆諸上開規定，於法未合，本應以裁定駁回
    此部分之訴，惟因苗栗縣政府為系爭徵收土地之需用土地人與申請徵收之機關，
    由其參與本件訴訟，有助於訴訟之進行，爰於本判決一併駁回其此部分之訴。
參、兩造其餘主張並不影響判決之結果，不予逐一論究，均附此敘明。
據上論結，本件原告之訴為一部不合法，一部無理由，依行政訴訟法第一百零七條第
一項及第二項、第一百九十五條第一項後段、第九十八條第三項前段，判決如主文。
中　　華　　民　　國　　九十三　　　年　　　九　　　　月　　二十二　　　日
                 臺 中 高 等 行 政 法 院   第 二 庭
                                審 判 長 法  官　胡　國　棟
                                         法  官　王　德　麟
                                         法  官　林  秋  華
右正本證明與原本無異。
如不服本判決，應於判決送達後二十日內向本院提出上訴書狀，其未表明上訴理由者
，應於提起上訴後二十日內向本院提出上訴理由書（須依對造人數附具繕本）；如於
本判決宣示或公告後送達前提起上訴者，應於判決送達後二十日內補提上訴理由書（
須附繕本）。未表明上訴理由者，逕以裁定駁回。
提起上訴應預繳送達用雙掛號郵票三九○元（三十四元及五元郵票各十份)。
中　　華　　民　　國　　九十三　　　年　　　九　　　　月　　三十 　　　日
　　　　　　　　　　　　　　　　　　　法院書記官　林淑雯
